臺灣臺北地方法院民事判決
110年度訴字第3162號
原      告  蘇玉櫻  
            黃渝茜  
            黃如亮  
上三人共同
訴訟代理人  李岳峻律師
被      告  劉貞儀  
            鍾玉霞  

上列當事人間請求返還不當得利事件，本院於民國110年9月9日
言詞辯論終結，判決如下：
    主      文
被告鍾玉霞應給付原告蘇玉櫻新臺幣壹仟伍佰元、原告黃如亮新
臺幣捌拾貳萬元，及均自民國一百一十年八月十六日起至清償之
日止，按週年利率百分之五計算之利息。
原告其餘之訴駁回。
訴訟費用由被告鍾玉霞負擔百分之四十五，餘由原告蘇玉櫻負擔
百分之二十一、原告黃渝茜負擔百分之三十、原告黃如亮負擔百
分之四。
本判決第一項於原告蘇玉櫻、黃如亮以新臺幣貳拾柒萬參仟捌佰
元供擔保後得假執行。
原告其餘假執行之聲請駁回。
    事實及理由
壹、程序部分：
    本件被告鍾玉霞未於言詞辯論期日到場，核無民事訴訟法第
    386條所列各款情形，爰依原告之聲請，由其一造辯論而為
    判決。
貳、實體部分：
一、原告起訴主張：
  ㈠原告蘇玉櫻曾於民國105年8月9日至107年11月13日期間誤以
    匯款、無摺存款等方式將其所有合計新臺幣（下同）391,20
    0元之款項存匯至被告劉貞儀名義所開設之中華郵政股份有
    限公第00000000000000號帳戶（戶名：被告劉貞儀，下稱劉
    貞儀郵局帳戶）內【說明：其中232,200元部分係採用臨櫃
    匯款及ATM轉帳方式（分別自臺灣銀行匯出212,000元、郵局
    匯出20,200元）；其餘15萬元部分則係自臺灣銀行提領後，
    再以無摺存款方式匯入被告劉貞儀郵局帳戶，詳如附表一所
    示】；另於106年9月12日誤以無摺存款方式存入1,500元至
    被告鍾玉霞名義所開設之中華郵政股份有限公司第00000000
    000000號帳戶（下稱鍾玉霞郵局帳戶）內。
  ㈡原告黃渝茜曾於106年1月26日至108年2月15日期間以匯款、
    無摺存款等方式將其所有合計550,860元之款項存匯至被告
    劉貞儀名義所開設之劉貞儀郵局帳戶內（說明：其中470,76
    0元部分係採用臨櫃匯款、ATM轉帳以及網路轉帳等方式多次
    轉匯至劉貞儀郵局帳戶內；另就80,100元部分則係採用無摺
    存款方式存入被告劉貞儀郵局帳戶內，詳如附表二所示）。
　㈢原告黃如亮曾於106年6月19日至108年2月15日期間以匯款、
    無摺存款等方式將其合計824,000元之款項存匯至被告劉貞
    儀名義所開設之劉貞儀郵局帳戶內（說明：其中64,000元係
    採用ATM轉帳方式匯款至劉貞儀郵局帳戶內；另就760,000元
    部分則係採用多次無摺存款單方式匯入劉貞儀郵局帳戶內，
    詳如附表三所示）；另曾於107年4月19日至107年4月27日以
    無摺存款方式共計存入820,000元至被告鍾玉霞名義所開設
    之鍾玉霞郵局帳戶內。
  ㈣茲因原告與被告劉貞儀、鍾玉霞間並無任何消費借貸等法律
    關係存在，被告係屬無法律上原因而分別受領原告所給付之
    款項，為此，原告爰依民法第179條不當得利返還請求權規
    定訴請分別被告劉貞儀、鍾玉霞返還各該款項等情。
  ㈤為此均聲明：
　  1.被告劉貞儀應分別給付原告蘇玉櫻391,200元、黃渝茜550
      ,860元與黃如亮824,000元，及均自起訴狀繕本送達之翌
      日起至清償日止，按年息5％計算之利息。
    2.被告鍾玉霞應分別給付原告蘇玉櫻1,500元與黃如亮820,0
      00元，及均自起訴狀繕本送達之翌日起至清償日止，按年
      息5％計算之利息。
    3.原告願供擔保，請准予宣告假執行。
二、被告劉貞儀抗辯則略以：
  ㈠有關中華郵政股份有限公司第00000000000000號帳戶雖是以
    其本人名義所開設，然約在104、105年間其兄長即訴外人劉
    立謙（下稱劉立謙）積欠鉅額債務，劉立謙因深恐使用自己
    名義開設金融帳戶，有遭受債權人聲請強制執行存款之虞，
    向其商議借用上揭帳戶，其因考量當時劉立謙正準備服替代
    役，確實需要提款卡使用處理金融往來相關事物，遂同意將
    劉貞儀郵局帳戶出借予劉立謙使用，因而將該帳戶之提款卡
    及密碼均交予交劉立謙，是以上揭帳戶自104年間起係由劉
    立謙實際管理使用，此部分事實亦經臺灣士林地方檢察署檢
    察官109年度偵字第4750號不起訴處分書認定屬實，從而，
    劉貞儀郵局帳戶自104年間起既非由被告劉貞儀實際管理使
    用中，縱原告蘇玉櫻、黃渝茜、黃如亮有上揭資金款項存匯
    入該帳戶，亦屬渠等與劉立謙之資金往來關係，要與被告劉
    貞儀並無直接關連性，且被告劉貞儀自104、105年間起既非
    劉貞儀郵局帳戶之實際管理使用人，縱原告蘇玉櫻、黃渝茜
    、黃如亮縱曾存匯上揭資金款項入各該帳戶，亦不能據此認
    定被告劉貞儀無法律上原因而受有利益，從而，原告依民法
    第179條之不當得利法律關係，請求被告返還上揭款項，應
    無理由。
  ㈡為此聲明：
    1.原告之訴及其假執行之聲請均駁回。
    2.如受不利之判決，願提供擔保請准予宣告免為假執行。
三、本件被告鍾玉霞經合法通知，未於言詞辯論期日到場，亦未
    提出書狀作何聲明或陳述。　　
四、兩造不爭執事項如下：（以下見本院卷第304、305頁）
  ㈠中華郵政股份有限公司帳號：00000000000000號帳戶（戶名
    ：鍾玉霞，即鍾玉霞郵局帳戶）係以被告鍾玉霞名義所開設
    。
  ㈡中華郵政股份有限公司帳號：00000000000000號帳戶（戶名
    ：劉貞儀，即劉貞儀郵局帳戶）係以被告劉貞儀名義所開設
    。
  ㈢原告蘇玉櫻曾於105年8月9日至107年11月13日期間匯款、無
    摺存款共計存匯391,200元至劉貞儀郵局帳戶（見本院卷第1
    49 至151頁）。
  ㈣原告黃渝茜曾於106年1月26日至108年2月15日期間匯款、無
    摺存款共計存匯550,860元至劉貞儀郵局帳戶（見本院卷第1
    53 至157頁）。
  ㈤原告黃如亮曾於106年6月19日至108年2月15日期間匯款、無
    摺存款共計存匯824,000元至劉貞儀郵局帳戶（見本院卷第1
    59 至161頁）。
  ㈥原告黃如亮曾於107年4月19日至107年4月27日期間無摺存款
    共計存入820,000元至鍾玉霞郵局帳戶（見本院卷第285頁）
    。
  ㈦原告蘇玉櫻曾於106年9月12日期間無摺存款存入1,500元至鍾
    玉霞郵局帳戶（見本院卷第287頁）。
  ㈧原告曾對被告劉貞儀、鍾玉霞提出涉犯詐欺等罪嫌之刑事告
    訴，經臺灣士林地方檢察署檢察官偵查後，以109年度偵字
    第4750號為不起訴處分確定在案（見本院卷第63至66頁）。
五、茲論述本件之爭點及本院得心證之理由如下：
  ㈠按「當事人主張有利於己之事實者，就其事實有舉證之責任
    」，民事訴訟法第277條前段定有明文。再按「民事訴訟如
    係由原告主張權利者，應先由原告負舉證之責，若原告先不
    能舉證，以證實自己主張之事實為真實，則被告就其抗辯事
    實，即令不能舉證，或其所舉證據尚有疵累，亦應駁回原告
    之請求」，有最高法院72年度台上字第4225號民事裁判可資
    參照。又按「主張不當得利請求權之原告，係因自己之行為
    致造成原由其掌控之財產發生主體變動，則因該財產變動本
    於無法律上原因之消極事實舉證困難所生之危險自應歸諸原
    告，始得謂平。是以原告對不當得利請求權之成立要件應負
    舉證責任，亦即原告必須證明其與被告間有給付之關係存在
    ，且被告因其給付而受有利益以及被告之受益為無法律上之
    原因，始能獲得勝訴之判決」、「主張不當得利請求權存在
    之當事人，對於不當得利請求權之成立，應負舉證責任，即
    應證明他方係無法律上之原因而受利益，致其受有損害。如
    受利益人係因給付而得利時，所謂無法律上之原因，係指給
    付欠缺給付之目的。故主張該項不當得利請求權存在之當事
    人，應舉證證明該給付欠缺給付之目的」，有最高法院91年
    度台上字第1673號民事裁判、103年度台上字第2198號民事
    裁判可資參照。
  ㈡原告爰依民法第179條之不當得利法律關係，請求被告劉貞儀
    返還原告蘇玉櫻391,200元、黃渝茜550,860元與黃如亮824,
    000元暨法定遲延利息，核屬無據，不能准許。
　　⒈兩造對於劉貞儀郵局帳戶係以被告劉貞儀名義所開設，原
      告蘇玉櫻曾於105年8月9日至107年11月13日期間匯款、無
      摺存款共計存匯391,200元至劉貞儀郵局帳戶，原告黃渝
      茜曾於106年1月26日至108年2月15日期間匯款、無摺存款
      共計存匯550,860元至劉貞儀郵局帳戶，原告黃如亮曾於1
      06年6月19日至108年2月15日期間匯款、無摺存款共計存
      匯824,000元至劉貞儀郵局帳戶一節，並無爭執，堪信為
      真實。
　　⒉惟查，被告劉貞儀抗辯其約於104、105年間因兄長劉立謙
      名下積欠鉅額債務，劉立謙深恐使用自己名義開設金融帳
      戶，有遭受債權人聲請強制執行存款之虞，提議向其借用
      上揭帳戶，其因考量當時劉立謙正準備服替代役，確實需
      要提款卡使用處理金融往來相關事物，遂同意將劉貞儀郵
      局帳戶出借予劉立謙使用，並將該帳戶之提款卡及密碼均
      交予交劉立謙實際管理使用等語，衡情親友間彼此借用金
      融帳戶存款或匯款於我國當今社會現狀實屬常見，則被告
      劉貞儀辯稱係基於親情考量而出借上揭帳戶予胞兄劉立謙
      使用，尚非全然不可採信，此部分事實亦經臺灣士林地方
      檢察署檢察官以109年度偵字第4750號不起訴處分書認定
      屬實，有臺灣士林地方法院檢察署檢察官109年度偵字第4
      750號不起訴處分書附卷足憑（見本院卷第63至66頁），
      自難僅憑劉貞儀郵局帳戶係以被告劉貞儀名義所開設即率
      爾認定上揭帳戶自104年起起迄今均由被告劉貞儀實際管
      理使用，是以，縱原告蘇玉櫻、黃渝茜、黃如亮曾分別存
      匯391,200元、550,860元、824,000元至劉貞儀郵局帳戶
      ，亦不足以認定被告劉貞儀因而受有任何金錢款項之利益
      ，從而，原告僅憑渠等存匯上揭款項入被告劉貞儀即遽以
      主張被告劉貞儀無法律上原因而上有上揭款項利益，要難
      採認。
　　⒊原告復無法提出其他證據證明被告劉貞儀無法律上原因而
      受有原告蘇玉櫻存匯391,200元、黃渝茜存匯550,860元與
      黃如亮存匯824,000元等款項之利益，渠等爰依民法第179
      條之不當得利法律關係，請求被告劉貞儀返還原告蘇玉櫻
      391,200元、黃渝茜550,860元與黃如亮824,000元暨法定
      遲延利息，為無理由，不能准許。 
  ㈢原告爰依民法第179條之不當得利法律關係，請求被告鍾玉霞
    返還原告蘇玉櫻1,500元、黃如亮820,000元及各該法定遲延
    利息，為有理由，應予准許。
　　⒈原告蘇玉櫻、黃如亮主張渠等與被告鍾玉霞間並無消費借
      貸等法律上原因，原告黃如亮於107年4月19日至107年4月
      27日期間誤為無摺存款共計存入820,000元至鍾玉霞郵局
      帳戶，原告蘇玉櫻則於106年9月12日誤為無摺存款存入1,
      500元至鍾玉霞郵局帳戶等情，業據其提出與其所述相符
      之無摺存款單（見本院卷第300之1、300之3頁）、中華郵
      政股份有限公司客戶歷史交易明細（見本院卷第300之5頁
      ）及中華郵政股份有限公司108年9月6日儲字第108020705
      7號函附客戶基本資料（見臺灣士林地方檢察署108年度偵
      字第15736號卷第223至225頁）等資料附卷足憑，被告鍾
      玉霞經合法通知，未於言詞辯論期日到場，亦未提出書狀
      作何聲明或陳述，綜上研判，原告蘇玉櫻、黃如亮所為前
      揭主張，應與事實相符，而為可採信。
　　⒉從而，原告蘇玉櫻、黃如亮爰依民法第179條之不當得利法
      律關係，請求被告鍾玉霞返還原告蘇玉櫻1,500元、黃如
      亮820,000元及各該遲延利息，為有理由，應予准許。
六、綜上所述，原告蘇玉櫻、黃如亮爰依民法第179條之不當得
    利法律關係，請求被告鍾玉霞返還原告蘇玉櫻1,500元、黃
    如亮820,000元，及均自及均自110年8月16日起至清償之日
    止，按週年利率5％計算之利息，為有理由，應予准許；逾此
    部分之請求，則無理由，應予駁回。
七、原告陳明願供擔保，以代釋明，聲請宣告假執行，經核原告
    勝訴部分，核與法律規定相符，爰酌定相當之擔保金額予以
    准許；至原告敗訴部分，其假執行之聲請，因訴之駁回而失
    所附麗，不應准許。
八、本件事證已臻明確，兩造其餘攻擊防禦方法及未經援用之證
    據，經核與判決之結果不生影響，爰不逐一論述，附此敘明
    。
九、據上論結，本件原告之訴為一部有理由，一部無理由，依民
    事訴訟法第385條第1項前段、第79條、第390條第2項，判決
    如主文。　　
中　　華　　民　　國　　110 　年　　10　　月　　14　　日
                  民事第四庭    法　官　李家慧
以上正本係照原本作成。
如對本判決上訴，須於判決送達後20日內向本院提出上訴狀。如
委任律師提起上訴者，應一併繳納上訴審裁判費。
中　　華　　民　　國　　110 　年　　10　　月　　14　　日
                                書記官　王怡茹